---
title: "Auditando o IBGE usando R"
subtitle: Avaliação do Consumo Médio e Fonte de Proteína no Brasil utilizando Microdados
  como fonte
output:
  word_document:
    toc: yes
  html_document:
    toc: yes
  pdf_document:
    toc: yes
---

```{r, setup, include=FALSE, class.source="bg-success", collapse=TRUE, warning=FALSE}
knitr::opts_chunk$set(echo = TRUE,class.source="bg-success", collapse=TRUE,warning = FALSE)
knitr::opts_knit$set(root.dir = "/mnt/DADOS/Data Science/POF/")

getwd()
```

# Resumo


Este trabalho é uma prática no campo da ciencia de dados utilizando R como ferramenta analítica.
A intenção é tentar reproduzir os resultados obtidos e publicados pelo Institudo Brasileiro de Geografia e Estatística (IBGE) sobre o consumo de proteínas no país e fazer novas inferências com o mesmo conjunto de dados, entre elas, qual a razão entre a proteina vegetal e animal na dieta.
Nem todos os passos do tratamento dos dados e bases usadas para cálculo de valor proteico foram encontradas, foi escolhida a melhor aproximação possível. 


# Bibliotecas

Os seguintes pacotes foram utiizados dentro do R versão 3.6.3

```{r message=FALSE, warning=FALSE,class.source="bg-success"}
library(readr)
library(tidyverse)
library(stringr)
library(vtree)
library(knitr)
library(kableExtra)
```


# Introdução
Os dados da POF foram otidos a partir do site do IBGE e são referentes aos anos 2017-2018:
https://www.ibge.gov.br/estatisticas/sociais/saude/24786-pesquisa-de-orcamentos-familiares-2.html?=&t=downloads


# Ingerindo dados POF IBGE

Os scripts de ingestão foram fornecidos pelo proprio IBGE juntamente com os dados brutos
Estes scripts criam um data frame já com a identificação e largura de cada coluna.

Primeiro com o consumo alimentar:

```{r eval=FALSE}
CONSUMO_ALIMENTAR <- 
  read.fwf("CONSUMO_ALIMENTAR.txt" 
           , widths = c(2,4,1,9,2,1,2,2,2,4,2,7,3,
                        2,1,1,1,1,1,1,1,1,1,1,1,1,
                        1,1,2,2,7,9,6,14,14,14,14,
                        14,14,14,14,14,14,14,14,
                        14,14,14,14,14,14,14,14,
                        14,14,14,14,14,14,14,14,
                        14,14,15,10,15,1
           )
           , na.strings=c(" ")
           , col.names = c("UF", "ESTRATO_POF", "TIPO_SITUACAO_REG",
                           "COD_UPA", "NUM_DOM", "NUM_UC",
                           "COD_INFOR,MANTE", "QUADRO", "SEQ",
                           "V9005", "V9007", "V9001", "V9015",
                           "F_PREPARO", "V9017", "V9018", "V9019",
                           "V9020", "V9021", "V9022", "V9023",
                           "V9024", "V9025", "V9026", "V9027",
                           "V9028", "V9029", "V9030",
                           "COD_UNIDADE_MEDIDA_FINAL",
                           "COD_PREPARACAO_FINAL", "GRAMATURA1",
                           "QTD", "COD_TBCA", "ENERGIA_KCAL",
                           "ENERGIA_KJ", "PTN", "CHOTOT", "FIBRA",
                           "LIP", "COLEST", "AGSAT", "AGMONO",
                           "AGPOLI", "AGTRANS", "CALCIO", "FERRO",
                           "SODIO", "MAGNESIO", "FOSFORO", "POTASSIO",
                           "COBRE", "ZINCO", "VITA_RAE", "TIAMINA",
                           "RIBOFLAVINA", "NIACINA", "PIRIDOXAMINA",
                           "COBALAMINA", "VITD", "VITE", "VITC",
                           "FOLATO", "PESO", "PESO_FINAL",
                           "RENDA_TOTAL", "DIA_SEMANA", "DIA_ATIPICO")
           , dec="."
  )   
```

Armazena no HD local arquivo serializado para leituras futuras:

```{r,eval=FALSE}

saveRDS(CONSUMO_ALIMENTAR,"CONSUMO_ALIMENTAR.rds")
```

Agora, com as caracteristicas da dieta:

```{r, eval=FALSE}
CARACTERISTICAS_DIETA <- 
  read.fwf("CARACTERISTICAS_DIETA.txt" 
           , widths = c(2,4,1,9,2,1,2,1,1,1,1,
                        1,1,1,1,1,1,1,1,1,1,1,
                        1,1,1,1,3,3,14,15,10
           )
           , na.strings=c(" ")
           , col.names = c("UF", "ESTRATO_POF", "TIPO_SITUACAO_REG",
                           "COD_UPA", "NUM_DOM", "NUM_UC",
                           "COD_INFORMANTE", "V7101", "V7102",
                           "V71031", "V71032", "V71033", "V71034",
                           "V71035", "V71036", "V71037", "V71038",
                           "V7104", "V71051", "DIETA_PRESSAO_ALTA", "DIETA_COLESTEROL",
                           "DIETA_DIABETES", "DIETA_CORACAO", "V71056", "V71A01",
                           "V71A02", "V72C01", "V72C02", "PESO",
                           "PESO_FINAL", "RENDA_TOTAL")
           , dec="."
  )   
# Armazena no HD local arquivo serializado para leituras futuras
saveRDS(CARACTERISTICAS_DIETA,"CARACTERISTICAS_DIETA.rds")
```

Dados do Morador:

```{r,eval=FALSE}
setwd("/mnt/DADOS/Data Science/POF")

MORADOR <- 
  read.fwf("MORADOR.txt" 
           , widths = c(2,4,1,9,2,1,2,2,1,2,2,4,3,1,1,
                        1,1,1,2,1,2,1,1,1,1,1,1,1,1,1,
                        1,1,1,1,1,2,1,1,2,1,1,2,1,1,1,
                        2,1,2,14,14,10,1,1,20,20,20,20)
           , na.strings=c(" ")
           , col.names = c("UF", "ESTRATO_POF", "TIPO_SITUACAO_REG", 
                           "COD_UPA", "NUM_DOM", "NUM_UC", "COD_INFORMANTE",
                           "V0306", "V0401", "V04021", "V04022", "V04023",
                           "V0403", "V0404", "V0405", "V0406", "V0407",
                           "V0408", "V0409", "V0410", "V0411", "V0412",
                           "V0413", "V0414", "V0415", "V0416", 
                           "V041711", "V041712", "V041721", "V041722",
                           "V041731", "V041732", "V041741", "V041742",
                           "V0418", "V0419", "V0420", "V0421", "V0422",
                           "V0423", "V0424", "V0425", "V0426", "V0427",
                           "V0428", "V0429", "V0430", "ANOS_ESTUDO",
                           "PESO", "PESO_FINAL", "RENDA_TOTAL",
                           "INSTRUCAO", "COMPOSICAO", "PC_RENDA_DISP",
                           "PC_RENDA_MONET", "PC_RENDA_NAO_MONET",
                           "PC_DEDUCAO")
           , dec="."
           )   
# Armazena no HD local arquivo serializado para leituras futuras
saveRDS(MORADOR,"MORADOR.rds")
```

Salvando os dados do Morador:

```{r}
MORADOR <- readRDS("MORADOR.rds")
```

# Consolidação dos microdados


Criando a POF completa, consolidando as planilhas MORADOR, CONSUMO_ALIMENTAR E CARACTERISTICAS_DIETA usando o campo "control" que é a concatenizacao dos campos COD_UPA, NUM_DOM, NUM_UC, COD_INFORMANTE presente em todas as planilhas:

```{r, eval=FALSE}
CARACTERISTICAS_DIETA <-transform(CARACTERISTICAS_DIETA, control=paste0(COD_UPA,NUM_DOM,NUM_UC,COD_INFORMANTE))
MORADOR <-  transform(MORADOR, control=paste0(COD_UPA,NUM_DOM,NUM_UC,COD_INFORMANTE))
CONSUMO_ALIMENTAR <-  transform(CONSUMO_ALIMENTAR, control=paste0(COD_UPA,NUM_DOM,NUM_UC,COD_INFOR.MANTE))
POF_completa <-merge(MORADOR,CONSUMO_ALIMENTAR, by="control",all.x = TRUE, all.y = TRUE)
POF_completa <-merge(CARACTERISTICAS_DIETA,POF_completa, by="control", all.x = TRUE, all.y = TRUE)

saveRDS(POF_completa,"POF_completa.rds")
```

Carregando a POF_completa anteriomente salva

```{r}
POF_completa <- readRDS("POF_completa.rds")
```


Filtrando somente os codigos que interessam: control, UF, peso corporal, altura, idade, sexo, gravida, lactante, anos de estudo, grau de instrucao, rural/urbano, codigo do alimento, quantidade, cod. TBCA, peso(amostral), peso (amostral) final:

```{r}
POF_filtrada <- POF_completa[c(1,2,4,21,22,23,24,26,27,28,29,45,46,47,80,81,82,84,97,101,103,119,121,122,153)]
```

Confirmando os nomes da colunas (variáveis) dentro da POF_filtrada:

```{r collapse=TRUE}
names(POF_filtrada) 
```


```{r}
saveRDS(POF_filtrada,"POF_filtrada.rds")
```


# Substiuindo os titulos das colunas para mais fácil entendimento


```{r }
POF_filtrada<- POF_filtrada %>% 
  rename("Area_Habitacao"="TIPO_SITUACAO_REG",
         "Sexo"="V0404",
         "Altura"="V72C02",
         "Idade"="V0403",
         "Cor"="V0405",
         "Gravida"="V71A01",
         "Lactante"="V71A02",
         "Cod_alimento"="V9001",
         "PREPARACAO"="V9016",
         "DCORACAO"="V71055",
         "DDIABETES" ="V71054",
         "DPRESSAOALTA"="V71052",
         "DCOLESTEROL"="V71053",
         "Peso"="V72C01")
```

# Recodificando as observações

Usando "Recode" para trocar os valores sem precisar alterar a ordem das colunas dentro do dataframe, o grupo é mantido de acordo com o "peso".

```{r }
POF_filtrada$Area_Habitacao <- recode(POF_filtrada$Area_Habitacao, '1' = "urbano", '2' = "rural")
```


```{r }
POF_filtrada$Sexo <- recode(POF_filtrada$Sexo, '1' = "homem", '2' = "mulher")
```


```{r }
POF_filtrada$Cor <-recode(POF_filtrada$Cor, '1'= "branco",'2' ="preta" ,'3'="amarela", '4'="parda", '5'="indigena", '9'="SD")
```


```{r }
POF_filtrada$Gravida <-recode(POF_filtrada$Gravida, '1'= "gravida",'2' ="nao gravida")
```

```{r }
POF_filtrada$Lactante <-recode(POF_filtrada$Lactante, `1`= "lactante",'2' ="nao lactante")
```

```{r }
POF_filtrada$INSTRUCAO <-recode(POF_filtrada$INSTRUCAO, '1'= "Sem instrucao",'2' ="Fundamental Incompleto" ,'3'="Fundamental Completo", '4'="Medio Incompleto", '5'="Medio Completo",'6'="Superior Incompleto",'7'="Superior Completo")
```

```{r }
POF_filtrada$DPRESSAOALTA <-recode(POF_filtrada$DPRESSAOALTA, '1'= "sim",'2' ="nao")
```

```{r }
POF_filtrada$DCOLESTEROL <-recode(POF_filtrada$DCOLESTEROL, '1'= "sim",'2' ="nao")
```

```{r }
POF_filtrada$DDIABETES <-recode(POF_filtrada$DDIABETES, '1'= "sim",'2' ="nao")
```


```{r }
POF_filtrada$DCORACAO <-recode(POF_filtrada$DCORACAO, '1'= "sim",'2' ="nao")
```

```{r }
POF_filtrada$Preparacao <-recode(POF_filtrada$PREPARACAO, '1'= "Assado",'2' ="Cozido_gord" ,'3'="Cozido_sgordura", '4'="cru", '5'="Empanado",'6'="Ensopado",'7'="Frito", '8'="Grelhado", '9'="Refogado", '99'= "NA")
```

```{r }
POF_filtrada$COD_PREPARACAO_FINAL <-recode(POF_filtrada$COD_PREPARACAO_FINAL, '1'= "Assado",'2' ="Cozido_gord" ,'3'="Cozido_sgordura", '4'="cru", '5'="Empanado",'6'="Ensopado",'7'="Frito", '8'="Grelhado", '9'="Refogado", '99'= "NA")
```


Conferindo todos os nomes das colunas novamente:

```{r, collapse=TRUE}
names(POF_filtrada)
```

Foi pesquisado durante a entrevista todos os alimentos consumidos nos ultimos dois dias.
Substituindo o codigo do alimento pelo nome (por ex. C0001C por Abacate):

```{r}
library(readxl)
Alimentos <- read_excel("Cadastro.xls")
names(Alimentos)[1:2] <- c("Codigo","Alimento")
POF_filtrada <- merge(POF_filtrada,Alimentos,by.x ="Cod_alimento",by.y = "Codigo",all.x = TRUE, all.y = TRUE)
POF_filtrada <-POF_filtrada[c(2:27,1)]

```


Salva a POF filtrada como RDS novamente: 
```{r} 
saveRDS(POF_filtrada,"POF_filtrada.rds")
```


Os dados de composição centesimal de proteínas de cada alimento foram, utilizando o COD_TBCA, "Raspados" de internet e adicionados ao dataframe TBCA3

Merge da POF_filtrada com os dados de Proteína da TBCA3, criando uma POF que contem tb os valores de proteína dos alimentos reportados:


```{r}
TBCA3 <-read_rds("TBCA3.rds")
TBCA3$Proteína<- as.numeric(gsub(",",".",TBCA3$Proteína))
TBCA4 <- TBCA3 %>% group_by(COD_TBCA) %>% summarise(Proteína=mean(Proteína))

POF_Proteina <-merge(POF_filtrada,TBCA4,by.x ="COD_TBCA",by.y = "COD_TBCA" ,all.x = FALSE, all.y=FALSE  )

```

Agora, cada alimento possui na coluna Proteína, o valor percentual que contem de proteína.
Para saber a quantidade de proteína ingerida, basta multiplicar a quantidade consumida (QTD) pelo % proteico(Proteína) e teremos o valor em g de proteína consumida durante os dois dias pesquisados.


Criando a coluna Proteína_QTD por dia e salvando como RDS:

```{r}
POF_Proteina %>%  mutate(Proteina_QTD= QTD*(Proteína/100)) ->POF_Proteina

saveRDS(POF_Proteina,"POF_Proteina")
```

# Análise dos dados

Sumário de proteina ingerida pro dia por pessoa no Brasil


```{r, collapse=TRUE}
POF_Proteina  %>%  
  group_by(control) %>% 
  summarise(sum=sum(Proteina_QTD)/2) %>% 
  summarise(mean=mean(sum, na.rm=TRUE)) 

```
O valor médio de consumo de proteína por dia no Brasil foi de 71,7g

Apenas por homens acima de 60 anos:

```{r,collapse=TRUE}
POF_Proteina  %>% 
  filter(Sexo=="homem", Idade >60) %>%  
  group_by(control) %>% 
  summarise(sum=sum(Proteina_QTD,na.rm=TRUE)/2)  %>% summarise(mean=mean(sum, na.rm=TRUE))
```
Encontrado 77.0g enquanto o IBGE reporta 79.9g. Diferença de 3.6%.


Usando a media ponderada (weighted.mean) para tentar compensar pelas variações na amostragem obtemos um valor de 70.5g contra os 79.9g encontrados pelo IBGE. Isso indica que a fonte da variação poderia ser outra e não a poderação em si.


Avaliandos apenas mulheres acima de 60 anos:

```{r,collapse=TRUE}
POF_Proteina  %>% 
  filter(Sexo=="mulher", Idade>60) %>%  
  group_by(control) %>% 
  summarise(sum=sum(Proteina_QTD,na.rm=TRUE)/2) %>% 
  summarise(mean=mean(sum, na.rm=TRUE))
```
FOi encontrado um valor de 60,5g de proteína por dia enquanto o valor reportados pelo IBGE foi de 62.8g, uma diferença de 3,7%.


Levando em consideração as fontes de variação existentes: o uso ou não de fatores de expanção, variação nas tabelas de teor de proteína nos alimentos, etapas de limpeza dos dados  e etc. Considero uma diferença de 3,7% como aceitavel e prosseguirei para tentar encontrar a razão entre fontes vegetais e animais.


Filtragem de todos os codigos que possuem as palavras chaves: Carne, Frango, Bovino, Porco, Ovo e Peixe

```{r}

carnes <- c("frango", "bovino", "porco", "Ovo", "Peixe", "boi","carne")
TBCA3 %>% filter(str_detect(Descrição,pattern = paste(carnes, collapse="|"))) -> TBCA5
TBCA3 %>% filter(!str_detect(Descrição,pattern = paste(carnes, collapse="|"))) -> TBCA6
```


A TBCA5 possui 355 entradas com todos os alimentos que possuem ingredientes animais com as seis palavras chaves.

Cálculo do teor proteico ingerido usando somente os dados de proteína animal:

```{r,collapse=TRUE}
POF_Proteina  %>% 
  filter(Sexo=="homem", Idade >60, COD_TBCA %in% TBCA5$COD_TBCA) %>%
  group_by(control) %>% 
  summarise(sum=sum(Proteina_QTD,na.rm=TRUE)/2)  %>% summarise(mean=mean(sum, na.rm=TRUE))
```

Agora, vegetal:

```{r,collapse=TRUE}
POF_Proteina  %>% 
  filter(Sexo=="homem", Idade >60, COD_TBCA %in% TBCA6$COD_TBCA) %>%
  group_by(control) %>% 
  summarise(sum=sum(Proteina_QTD,na.rm=TRUE)/2)  %>% summarise(mean=mean(sum, na.rm=TRUE))
```


Podemos notar que a seleção dos alimentos que contem proteína animal usando palavras chaves acabaram rendendo um valor proteico de 48g (60%) e os de fonte vegetais 30g(40%).

Esse dado está de acordo com pesquisas que apontam valores como 68%(2) e 66% (3) mas esses dados são relativos aos EUA e Reino Unido.
É um pouco surpreendente que o consumo de proteína no brasil se aproxime desses paises desenvolvidos e ainda mais para a população idosa.

Vamos investigar agora como esse consumo de proteina se relaciona com outras variáveis:

Consumo de proteína animal por sexo para pessoas acima de 60 anos:

```{r}
POF_Proteina  %>% 
  filter( Idade >60) %>%
  group_by(control,Sexo,fonte_proteina=COD_TBCA %in% TBCA5$COD_TBCA) %>% 
  summarise(sum=sum(Proteina_QTD,na.rm=TRUE)/2) %>% 
  grep(., 'homem'= "HOMEM") %>% 
  vtree("Sexo proteina_animal", summary="sum \n media(g)=%meanx%",horiz = FALSE)
```

No Diagrama acima é possivel ver o teor de Proteína de fonte anima para homens acima de 60 anos(48g) e de origem vegetal (30g) por dia. Os valore femininos são de 36g para origem animal e 25g para vegetal.
Desconsiderar os valores médios por sexo, os corretos são: 


```{r}
POF_Proteina  %>% 
  filter( Idade >60) %>%
  group_by(control,Sexo) %>% 
  summarise(sum=sum(Proteina_QTD,na.rm=TRUE)/2) %>% 
  vtree("Sexo ", summary="sum \n media=%meanx%", horiz = FALSE,title="População idosa")
```

E qual seria a ingestão de proteína dos indivíduos que não consomem nenhum produto animal? Eles de certa forma compensariam a ausência com plantas mais ricas em proteínas?


```{r, collapse=TRUE}
POF_Proteina  %>% 
  filter( Idade >60) %>% 
     group_by(control)%>% 
  filter(!any(COD_TBCA %in% TBCA5$COD_TBCA)) %>% 
    summarise(sum=sum(Proteina_QTD,na.rm=TRUE)/2) 
```
Tivemos 220 idosos (do total de 46164 pessoas) que não reportaram nenhuma das palavras chaves. 

```{r, collapse=TRUE}
POF_Proteina  %>% 
  filter( Idade >60) %>% 
     group_by(control,Sexo)%>% 
  filter(!any(COD_TBCA %in% TBCA5$COD_TBCA)) %>% 
    summarise(sum=sum(Proteina_QTD,na.rm=TRUE)/2) %>%
  group_by(Sexo)%>% 
  summarise(mean=mean(sum, na.rm=TRUE))
  
```
Os idosos que não reportaram consumo de proteína animal possuem uma média muito inferior ao resto da população brasileira.

Vamos ver como é a distribuição deles:


```{r}
POF_Proteina  %>% 
  filter( Idade >60) %>% 
     group_by(control,Sexo)%>% 
  filter(!any(COD_TBCA %in% TBCA5$COD_TBCA)) %>% 
    summarise(sum=sum(Proteina_QTD,na.rm=TRUE)/2) %>%
  ggplot()+geom_boxplot(aes(Sexo,sum))+ylab("Proteína por dia (g)")
  
```

Realmente, valore médios mais baixos e poucos outliers.


Ingestão de proteína por sexo e grau de instrução:


```{r}
POF_Proteina  %>% 
  filter( Idade >60) %>% 
     group_by(control,Sexo, INSTRUCAO)%>% 
  filter(!any(COD_TBCA %in% TBCA5$COD_TBCA)) %>% 
    summarise(sum=sum(Proteina_QTD,na.rm=TRUE)/2) %>%
 vtree("INSTRUCAO", horiz = FALSE, title="População idosa que não consome carne")
```
Aparentemente a falta de proteína animal indica falta de recursos e não escolha consciente. 

Cerca de 75% dos idosos sem ingestão de proteina animal possui apenas Fundamental incompleto ou não possuem instrução.

Onde vivem? Regiões rurais ou urbanas?

```{r}
POF_Proteina  %>% 
  filter( Idade >60) %>% 
     group_by(control,Sexo, Area_Habitacao)%>% 
  filter(!any(COD_TBCA %in% TBCA5$COD_TBCA)) %>% 
    summarise(sum=sum(Proteina_QTD,na.rm=TRUE)/2) %>%
 vtree("Area_Habitacao",horiz=FALSE,title="População idosa que não consome carne")
```

A grande maioria areas urbanas.


# Conclusão

Pode ser considerado um exito a reprodução das mesmas médias obtidas pelo IBGE em seu relatório de "Análise do
Consumo Alimentar Pessoal no Brasil"(4) para o estrato de idosos acima de 60 anos com um erro tão pequeno como 3,7%.
A ingestão de proteína de fonte animal ainda é predominante no Brasil com mais de 60%.
A fração da população que menos ingere proteína animal tb ingere uma média inferior de proteína vegetal.
Esse estrato da população vive majoritáriamente em cidades (75%) e não possui instrução ou possui somente fundamental incompleto (75%). 
Pode-se concluir que populações mais pobres são associadas com menor consumo de proteína animal por questões econômicas. (BAH...óbvio Fabiano!)




# Fontes

1- https://agenciadenoticias.ibge.gov.br/agencia-sala-de-imprensa/2013-agencia-de-noticias/releases/28646-pof-2017-2018-brasileiro-ainda-mantem-dieta-a-base-de-arroz-e-feijao-mas-consumo-de-frutas-e-legumes-e-abaixo-do-esperado


2- Levine, Morgan E. et al. Cell Metabolism, Volume 19, Issue 3, 407 - 417

3- onnie M, Hooker E, Brunstrom JM, et al. Protein for Life: Review of Optimal Protein Intake, Sustainable Dietary Sources and the Effect on Appetite in Ageing Adults. Nutrients. 2018;10(3):360. Published 2018 Mar 16. doi:10.3390/nu10030360


4- https://biblioteca.ibge.gov.br/visualizacao/livros/liv101742.pdf










```{r, collapse=TRUE}
POF_Proteina  %>% 
  
      group_by(control,Sexo,Idade)%>% 
    summarise(sum=sum(Proteina_QTD,na.rm=TRUE)/2) %>%
  group_by(Sexo)%>% 
  summarise(mean=mean(sum, na.rm=TRUE))
  
```
```{r, collapse=TRUE}
POF_Proteina  %>% 
        group_by(control,PESO_FINAL.y)%>% 
    summarise(sum=sum(Proteina_QTD,na.rm=TRUE)/2*PESO_FINAL.y) %>%
  ungroup() %>% 
  summarise(sum=mean(sum, na.rm=TRUE)/189000000)
  
```



```{r}
POF_Proteina %>% 
  group_by(control) %>% 
  summarise(peso=mean(PESO_FINAL.y)) %>% 
  summarise(sum(peso))
```


















